【裁判字號】    98,家簡,43
【裁判日期】    990326
【裁判案由】    交付遺產
【裁判全文】
臺灣臺北地方法院民事簡易判決          98年度家簡字第43號
原      告  戊○○
            丙○○
共      同
訴訟代理人  丁○○
複 代理 人  曾郁智律師
被      告  財政部國有財產局台灣北區辦事處
法定代理人  乙○○
訴訟代理人  甲○○
上列當事人間交付遺產事件，本院於民國九十九年三月九日言詞
辯論終結，判決如下：
    主  文
被告應將其為被繼承人彭亞西所管理之遺產，其中新台幣壹拾萬
元交付原告。
原告其餘之訴駁回。
訴訟費用由被告負擔四分之一，餘由原告負擔。
本判決第一項得假執行；但被告以新臺幣壹拾萬元為原告供擔保
後，得免為假執行。
    事  實
甲、原告方面：
一、聲明：被告應將其為被繼承人彭亞西所管理之遺產，其中新
    台幣（下同）三十七萬六千一百六十元交付原告。
二、陳述略稱：
  (一)緣被繼承人彭亞西於民國九十一年二月五日死亡，遺有遺產
    ，原告即大陸地區人民戊○○、丙○○為被繼承人之兄弟，
    委託丁○○全權代理，依法向台灣板橋地方法院（下稱板橋
    地院）聲請准予繼承遺產，並經該院指定財政部國有財產局
    台灣北區辦事處為被繼承人彭亞西之遺產管理人，有板橋地
    院函及民事裁定可稽。
  (二)大陸地區之繼承人依法於被繼承人死亡時，即當然承受被繼
    承人財產上之一切權利義務：
    (1)按大陸地區人民繼承臺灣地區人民之遺產，應於繼承開始
      三年內，以書面向被繼承人住所地之法院為繼承之表示；
      逾期視為拋棄繼承。另按繼承，因被繼承人死亡而開始。
      繼承人自繼承開始時，除民法另有規定外，承受被繼承人
      財產上之一切權利義務。臺灣地區與大陸地區人民關係條
      例（下稱兩岸關係條例）第六十六條第一項、民法第一千
      一百四十七條、第一千一百四十八條本文分別定有明文。
    (2)揆諸上開說明，大陸地區繼承人，於被繼承人死亡時起亦
      當然取得繼承權，惟因兩岸相隔，通訊困難，為期法律關
      係早日確定，以保障兩岸人民之權益，乃課大陸地區繼承
      人於繼承開始起三年內為繼承之表示，否則即視為拋棄繼
      承，並非大陸地區之繼承人於為繼承表示時始取得繼承之
      權利，而係依法於被繼承人死亡時，當然承受被繼承人財
      產上之一切權利義務。最高法院八十三年度臺上字第三五
      五號、八十四年度臺上字第九八三號裁判要旨、臺灣高等
      法院八十九年度家抗字第一五五號裁定參照。
    (3)準此，本案之繼承人即原告戊○○、丙○○依臺灣地區及
      大陸地區人民關係條例第六十六條第一項規定，向板橋地
      院為對於被繼承人彭亞西之遺產表示繼承，並經板橋地院
      准予備查，依法於被繼承人死亡時，當然承受被繼承人財
      產上之一切權利義務。故其自非不得類推適用民法一千一
      百七十六條之一規定，於遺產管理人開始管理前，與處理
      自己事務為同一之注意，管理被繼承人彭亞西之遺產。從
      而原告二人於知悉被繼承人過世後，隨即委託在台灣及香
      港之親友以被繼承人之遺產辦理被繼承人之後事，即難謂
      為無權管理。
  (三)原告委由代理人丁○○自被繼承人彭亞西遺產提領六十五萬
    九千元用以支付治喪等費用：
    (1)查被繼承人彭亞西死亡時留有遺產如下，業於九十一年八
      月間由原告代理人全數移交被告：動產：新台幣存款三
      百八十五萬四千二百十四元，美金存款二萬三千三百八十
      七點四五元；不動產：約二十坪之電梯公寓之建物及土
      地所有權。
    (2)由於被繼承人在台並無親屬，丁○○基於宗親故友之關係
      ，將被繼承人之死亡通知被繼承人在大陸之兄弟即原告後
      ，經原告共同決議並授權代理人丁○○自被繼承人彭亞西
      之帳戶中提出六十五萬九千元辦理後事，支用情形如下：
      被繼承人遺體火化處理等共計二十五萬八千九百二十四
      元；繳交死者不動產管理費七千五百七十元；結匯港
      幣八萬元給被繼承人居住香港之二位侄孫彭富生、彭富常
      兩度來台奔喪及護送被繼承人之骨灰返回大陸原籍安葬之
      費用，合計三十六萬二千三百九十元；支付丁○○代墊
      之兩岸間聯絡之通信、申辦費用及辦理後事之交通費用一
      萬三千七百七十元；剩餘款項一萬六千三百四十六元已
      於九十二年五月五日繳交給被告。上述開支，雖係由代理
      人丁○○經手處理，均經原告確認屬實，業經被告函詢原
      告後經原告回函確認無誤。
  (四)本件治喪費用係經繼承人授權由遺產中領出支付，並非墊付
    之情形：
    (1)上述經原告決定提領用以支付辦理台灣及大陸兩地之治喪
      事宜之費用，共計六十五萬九千元。其中二十六萬六千四
      百九十四元，因有提出單據，被告並未從所應交付原告之
      遺產中扣除。另有餘款一萬六千三百四十六元，已於九十
      二年五月五日交付被告。至於其餘三十七萬六千一百六十
      元，即上述開支之第三、四項，被告竟以無法核實為由，
      拒列為喪葬費用由被繼承人遺產中支付，而要求丁○○返
      還未果，引用「代管無人承認繼承遺產作業要點」第十八
      點，以無單據為由，逕指為「溢領」，而由原告二人所得
      領取之各二百萬元遺產扣除，拒不交付。
    (2)惟查，被告所引用之「代管無人承認繼承遺產作業要點」
      第十八點係規範清償債權或交付遺贈物之情形，該點第五
      款中所列「治喪費用係墊付者，以足資憑信者為限，核實
      就其遺產總額中歸墊」，與本案情況亦不相同。蓋被告經
      板橋地院裁定指定為遺產管理人時，距離被繼承人過世已
      逾四個月，被繼承人之所有治喪後事，早已全部辦理完畢
      ，費用亦已經繼承人授權由遺產中領出支付，並無墊付之
      情形。合法繼承人以被繼承人本身之遺產支付被繼承人治
      喪費用，亦難謂無權處分或無權管理。從而，在法院指定
      遺產管理人之前已經由遺產支付之治喪費用，也不能認為
      視若兩岸關係條例六十七條中各該繼承人所分得之財產，
      而在遺產本有餘額足可支付該費用之情況下，被告逕由兩
      岸關係條例規定各該繼承人可得之二百萬元額度內扣除，
      顯無法源根據可言。
  (五)繼承人委由姪孫彭富生、彭富常往來兩岸辦理被繼承人安葬
    於廣東原籍之費用，與台灣之葬儀社所提出有二十餘萬元之
    喪葬費用，同屬治喪必要費用：
    (1)被繼承人彭亞西之後事分別在台灣及大陸兩處辦理，為考
      量往來兩岸方便起見，原告乃請丁○○自遺產領出之六十
      五萬餘元中撥出一部份兌換港幣八萬元，交由當時居住在
      香港之被繼承人姪孫彭富生、彭富常辦理。該二人先到台
      灣以被繼承人彭亞西之家屬代表之身分參與、辦理在台灣
      喪葬儀式、火化遺體後，將骨灰搭機運回大陸廣東，覓妥
      墓地，再於當地雇人辦理安葬、祭典等事宜。由庭呈附卷
      之錄影ＶＣＤ可看出，在被繼承人原籍故鄉之祭典頗為隆
      重，各式供品、舞蹈服裝、眾多人員、樂隊、布置等，也
      有台灣知名政界人士之輓幛，並請專人錄影，製作ＶＣＤ
      ，設置墓地、墓碑等，凡此種種皆需要相當費用，足證當
      時由遺產中提出交與彭富生之港幣八萬元，確係花費於治
      喪之必要費用，與台灣之葬儀社所提出有二十餘萬元之喪
      葬費用，同屬治喪必要費用，為被告擔任遺產管理人前早
      已由遺產中支出辦理，被告以「溢領」為由，逕予扣除原
      告應得之遺產，迄未交付即無理由。
    (2)此外，原告已檢附由彭富生親自出具並經我國住溫哥華代
      表處認證之聲明書，證明伊確實收到戊○○授權由被繼承
      人彭亞西遺產中提領結匯之港幣八萬元，並用以支付彭富
      生及彭富常來台奔喪，處理彭亞西喪事、骨灰、墓地、運
      送骨灰返回大陸廣東揭西縣安葬之一切費用，應認為具有
      相當於收據之效力。被告既然可承認被繼承人住處之大樓
      管理費收據、葬儀社收據、祭典後用餐之餐廳收據，即沒
      有理由不能認可彭富生親簽之聲明書，證明該款項確係用
      於伊等將被繼承人骨灰送往大陸原籍安葬之喪葬費用。
    (3)原告代理人丁○○因沒經驗，於匯款港幣八萬元時，銀行
      行員要原告寫匯款理由，原告也不知道要填寫什麼，行員
      說是否是還款還是其他，故原告代理人丁○○才填寫為還
      款，但實際上是用於被繼承人喪葬費用，被告卻認為原告
      代理人丁○○將上開費用挪用，原本還打算提出訴訟。
  (六)另就支付丁○○代墊之兩岸間聯絡之通信、申辦費用及辦理
    後事之交通費用而無單據部分之一萬三千七百七十元，其內
    容包含：請工人搬運被繼承人遺體置殯儀館、次日驗屍遺體
    搬移，共給付工人紅包二次，每次一千二百元，共二千四百
    元；原告代理人丁○○年事已高，往返各機關洽辦喪葬、除
    戶、繼承事宜二十三次花費計程車資七千三百七十元，應屬
    合理；另電話聯絡大陸、香港親屬之費用四千元，其中部分
    原屬難以提出單據之項目，部分則因年代相隔已久，單據已
    無留存。被繼承人口頭上有說過要回大陸安葬，只是沒寫下
    來，故沒有任何書面證據證明被繼承人回大陸安葬之遺願，
    另外當時也有通知親友表明要將被繼承人安葬在大陸。當初
    發現被繼承人過世，係送報之人發現報紙沒人拿，感覺反常
    而通知原告代理人丁○○，找人開鎖會同警察進入，才發現
    被繼承人業已往生。
三、證據：提出原告本人九十八年八月二十二日意見函一份、治
    喪光碟片一份及下列證據為證：
原證一：親屬關係及委託書公證書影本一份。
原證二：板橋地院函及九十一年繼字第三九八號民事裁定影本一
        份。
原證三：被告函文影本二份。
原證四：彭富生親簽聲明書正本一份。
原證五：丁○○辦理被繼承人後事相關交通費用等明細一份。
乙、被告方面：
一、聲明：原告之訴駁回。
二、陳述略稱：
  (一)本件原告逕以「財政部國有財產局臺灣北區辦事處」為被告
    ，為當事人不適格，應予駁回：
    (1)被繼承人彭亞西於九十一年二月五日死亡，板橋地院九十
      一年度繼字第三九八號民事裁定指定本處為被繼承人彭亞
      西之遺產管理人，就涉及彭君遺產範圍，依法固有管理之
      權利及義務，並有實施訴訟之權能。惟於個別訴訟中，被
      告究係基於被繼承人遺產管理人之地位為訴訟行為，或係
      基於本身之地位為訴訟行為，仍應予明確區別，蓋二者係
      不同之訴訟主體，各有其自身不同之權利義務及應適用之
      法令，其程序利益均應受周全保障，合先敘明。
    (2)查本件訴訟，原告起訴狀載：被告「財政部國有財產局臺
      灣北區辦事處」，訴之聲明則係請求被告交付其為被繼承
      人彭亞西所管理之遺產，依上開說明，顯將被告本身地位
      與身為彭亞西遺產管理人之地位混淆，自有謬誤。
  (二)原告起訴狀迄未表明請求權基礎所據之法律關係為何，致被
    告無從行使防禦權：
    (1)按民事訴訟法第二百四十四條第二款規定，起訴，應以訴
      狀表明訴訟標的及其原因事實。茲因原告起訴時所主張之
      訴訟標的法律關係及其原因事實，不僅涉及法院審判之標
      的、當事人之攻擊防禦方法，並將影響未來既判力客觀範
      圍之特定，自應慎重求其明確（最高法院九十一年度台上
      字第一八二八號裁判參照）。又當事人主張有利於己之事
      實者，就其事實有舉證之責任，民事訴訟法第二百七十七
      條亦定有明文。且民事訴訟如係由原告主張權利者，應先
      由原告負舉證之責，若原告先不能舉證，以證實自己主張
      之事實為真實，則被告就其抗辯事實即令不能舉證，或其
      所舉證據尚有疵累，亦應駁回原告之請求，最高法院著有
      十七年上字第九一七號判例可稽。
    (2)本件原告起訴請求被告將為被繼承人彭亞西所管理之遺產
      ，其中三十七萬六千一百六十元交付原告，卻迄未表明其
      請求權基礎之法律關係為何，致被告無從行使防禦權。
  (三)被告依財政部訂頒「代管無人承認繼承遺產作業要點」第十
    八點第五款要求原告提出墊付治喪費用單據，依法有據：查
    本案被繼承人彭亞西於九十一年間死亡，板橋地院九十一年
    度繼字第三九八號民事裁定以其繼承人均為大陸地區人民為
    由，依兩岸關係條例第六十七條之一規定，指定被告擔任被
    繼承人彭亞西之遺產管理人。而依上開代管無人承認繼承遺
    產作業要點第二十四點規定，被告經法院依上開規定指定為
    遺產管理人者，準用第四點至第六點、第十點至第十九點規
    定。故本件被告援引本要點第十八點第五款要求原告提出墊
    付治喪費用單據，依法有據，且被告代理人丁○○君所委任
    之訴訟代理人於九十八年十二月一日亦自認對適用本要點規
    定並無意見。
  (四)被告就任彭亞西之遺產管理人後，於搜索其遺產時發現，原
    告代理人丁○○於被繼承人彭亞西死後，自彭君帳戶中提領
    六十五萬九千元，茲因被繼承人彭亞西所遺存摺、印鑑均為
    丁○○君移交被告，且該印鑑與各金融機構事後提供之取款
    條印鑑相符，被告爰函請丁○○說明提領上開款項之權源及
    流向，丁○○君於九十一年十二月八日函復表示「由於被繼
    承人彭亞西先生身故治喪之需，經其在台宗侄丁○○、彭海
    新及其旅港侄孫彭富生、彭富常等商定，從其遺款提領六十
    五萬九千元運用。上述所提領之款項，支應彭亞西先生身後
    治喪等各項工作，計支用六十三萬零八十二元‧‧‧」。
  (五)承上所述，丁○○君自承為辦理彭亞西先生身後治喪等各項
    工作，從其遺款提領六十五萬九千元運用。經被告依其檢附
    相關喪葬費單據審核結果，其中丁○○於九十一年二月二十
    五日匯款性質記載為「償還國外借款本金」之「上海商業儲
    蓄銀行賣匯水單」三十六萬二千三百九十元及無單據之「交
    通支出」一萬三千七百七十元（共計三十七萬六千一百六十
    元）核與規定不符，經被告前後多次限期函請補正，惟彭君
    均置之不理。
  (六)被告考量本件遺產管理事件之公示催告期限早已屆滿，大陸
    地區繼承人戊○○及丙○○二人之繼承資格亦經被告審核准
    予同意受理在案，卻因該二人所委任之在臺代理人丁○○君
    遲遲不願歸還上述三十七萬六千一百六十元，使本案歷經多
    年而無進展。爰由移交大陸地區繼承人二人應繼承之遺產金
    額共計四百萬元中，扣除上開三十七萬六千一百六十元後，
    就剩餘三百六十二萬三千八百四十元辦理移交遺產事宜。並
    以九十八年五月二十六日台財產北接字第○九八○○一三九
    五一號函請丁○○君來被告處領取三百六十二萬三千八百四
    十元，其於九十八年七月十三日來被告處領訖上開款項，期
    間亦不見其爭執遭扣除之三十七萬六千一百六十元。
  (七)原告代理人庭呈署名彭富生之聲明書及光碟各一份，稱該等
    書件係作為丁○○君匯往國外之款項係用在彭亞西君喪葬費
    用之證明。惟該紙聲明書及光碟均屬私文書，且無從證明原
    告本件請求數額，確係用於支付被繼承人喪葬費用之待證事
    項，至多僅能證明丁○○君確有匯款往香港之事實，更遑論
    署名彭富生者究與被繼承人彭亞西是何關係？彭富生與丁○○間之關係是否較其與被繼承人間更為親近？且該經簽證之
    聲明書亦經載明，僅認證簽名屬實，至聲明之內容不在認證
    範圍，故被告均否認上開原告所提書證之證據力。另就原告
    庭呈匯往國外三十六萬二千三百九十元之支用明細，此純係
    原告自稱，提不出任何一張花費單據，被告無法認同。按依
    加值型及非加值型營業稅法第三十二條規定：「營業人銷售
    貨物或勞務，應依本法營業人開立銷售憑證時限表規定之時
    限，開立統一發票交付買受人。」；又依財政部訂頒「代管
    無人承認繼承遺產作業要點」第十八點第五款規定，治喪費
    用係墊付者，以足資憑信者為限，核實就其遺產總額中歸墊
    。本件原告無故提領被繼承人存款花用殆盡，經發現後，辯
    稱係用作被繼承人喪葬費用，卻歷時多年均無法提出墊付費
    用單據，臨訟才提出所謂第三人之聲明書，卻無任何一張真
    正用作被繼承人喪葬費用之憑據，實屬無理。
  (八)按兩岸關係條例第六十七條規定，被繼承人在臺灣地區之遺
    產，由大陸地區人民依法繼承者，其所得財產總額，每人不
    得逾二百萬元。同法第六十七條之一又規定，前條第一項之
    遺產事件，其繼承人全部為大陸地區人民者，除應適用第六
    十八條之情形者外，由繼承人、利害關係人或檢察官聲請法
    院指定財政部國有財產局為遺產管理人，管理其遺產。再參
    照同法第六十九條規定對大陸地區人民取得臺灣地區不動產
    之限制可知，當繼承人全部為大陸地區人民時，上述兩岸條
    例就大陸地區人民繼承臺灣地區人民之遺產為特別法，即排
    除民法第一千一百四十八條規定之適用（臺灣高等法院八十
    七年度上字第一○二○號判決參照），亦即，此時非如原告
    所認，大陸地區之繼承人於被繼承人死亡時當然承受被繼承
    人財產上之一切權利義務，而得由大陸地區之繼承人自行提
    領被繼承人之遺產存款花用。況本件被繼承人彭亞西之遺產
    前既經板橋地院九十一年度繼字第三九八號民事裁定指定被
    告擔任其遺產管理人有案，自應由遺產管理人依法搜索接管
    彭君財產後，於法定之公示催告期限屆滿後，再按照清償債
    權、交付遺贈、移交應繼遺產給大陸地區繼承人等先後順序
    ，依法處理被繼承人之遺產，倘有剩餘，則依法歸屬國庫。
    故，倘允許大陸地區之繼承人於被繼承人死後得自行委由代
    理人提領被繼承人之遺產存款，則不僅有害債權人、受遺贈
    人之利益，亦與法院選任遺產管理人之目的不符，更非上述
    法律規定所認同。
  (九)被告對於被繼承人安葬何處並不清楚，僅是管理被繼承人財
    產，原告代理人丁○○提領被繼承人財產，遺產管理人對於
    丁○○提領該筆款項有意見而請求其歸還。被告核可給付喪
    葬費已經給的很寬鬆，只要有相關單據就核可；若沒相關單
    據，則實在無法核可。
三、證據：提出下列證據為證：
被證一：臺灣銀行永和分行、板橋郵局、郵政儲金匯業局及建華
        商銀營業部函影本及附件各一份。
被證二：丁○○九十一年十二月八日函影本一份。
被證三：上海商業儲蓄銀行賣匯水單影本一份。
被證四：被告九十二年二月二十四日、九十四年九月十三日、九
        十七年七月一日函影本各一份。
被證五：被告九十八年五月二十六日函影本一份。
被證六：原告代理人九十八年七月十三日簽收收據及國庫支票影
        本各一份。
    理  由
甲、程序方面：
一、按「當事人適格，係指當事人就具體特定之訴訟，得以自己
    之名義為原告或被告，而受為訴訟標的法律關係之本案判決
    之資格而言。故在給付之訴，若原告主張其為訴訟標的法律
    關係之權利主體，他造為訴訟標的法律關係之義務主體，其
    當事人即為適格。至原告是否確為權利人，被告是否確為義
    務人，乃為訴訟標的法律關係之要件是否具備，即訴訟實體
    上有無理由之問題，並非當事人適格之欠缺。」（最高法院
    九十三年度台上字第三八二號裁判意旨參照）。經查，原告
    起訴狀當事人欄雖係列「財政部國有財產局臺灣北區辦事處
    」為被告，未特別加註被告為「財政部國有財產局臺灣北區
    辦事處即彭亞西遺產管理人」，然聲明中已表明係請求被告
    交付為被繼承人彭亞西所管理之遺產，理由中亦指出被告經
    板橋地院選任為遺產管理人之事實，原告主張被告因係彭亞
    西遺產管理人，故為訴訟標的法律關係之義務主體甚為明確
    ，依前揭最高法院見解，當事人適格並無欠缺，被告辯稱原
    告請求當事人不適格，應程序駁回原告之訴，並非可採。
二、次按「大陸地區人民不得在台灣地區取得或設定不動產物權
    ，亦不得承租土地法第十七條所列各款之土地」，兩岸關係
    條例第六十九條定有明文。又前開條例第六十九條所稱取得
    ，包括原始取得及繼受取得，兩岸關係條例施行細則第四十
    九條亦定有明文。另被繼承人台灣地區之遺產中，有以不動
    產為標的者，應將大陸地區繼承人之繼承權利折算為價額，
    兩岸關係條例第六十七條第四項定有明文。是兩岸關係條例
    就大陸地區人民繼承台灣地區人民之遺產為特別法，排除民
    法第一千一百四十八條規定之適用，臺灣高等法院八十七年
    度上字第一○二○號裁判意旨固有此項見解，惟查：(一)前揭
    見解顯係針對被繼承人遺留之不動產，表明兩岸關係條例第
    六十七條第四項、第六十九條之特別法排除民法第一千一百
    四十八條規定之適用，與本件兩造所爭執之案例事實並不相
    同，難以將該案所示見解套用於本件之案例事實；(二)被告雖
    質疑原告之起訴狀未表明請求權基礎，然原告嗣已表明依兩
    岸關係條例第六十六條第一項、民法第一千一百四十七條、
    第一千一百四十八條本文而為請求，被告亦已引用前揭臺灣
    高等法院見解作為抗辯方法，並無被告所稱無從行使防禦權
    之問題，被告此項程序抗辯，自無理由。
三、末按「當事人主張之事實，經他造於準備書狀內或言詞辯論
    時或在受命法官、受託法官前自認者，無庸舉證。」，民事
    訴訟法第二百七十九條第一項定有明文。依法條文義可知，
    自認之對象限於「當事人主張之事實」，被告辯稱本件應依
    財政部訂頒「代管無人承認繼承遺產作業要點」第二十四點
    準用第十八點第五款規定，為原告所自認云云，顯將事實認
    定問題與法規適用問題混為一談，誤解自認之法律上意義。
    本件是否應依「代管無人承認繼承遺產作業要點」第二十四
    點準用第十八點第五款規定，作為被告審核治喪費用之依據
    ，應實體論斷，而非程序上以原告「自認」故予以適用。
乙、得心證之理由：
一、原告主張意旨略以：原告為被繼承人彭亞西之兄弟，因彭亞
    西未婚無子嗣而為其大陸地區繼承人，並已聲明繼承，彭亞
    西過世後，被告尚未經法院選任為彭亞西遺產管理人前，原
    告即委請代理人丁○○自被繼承人彭亞西遺產提領六十五萬
    九千元用以支付治喪等費用，並非原告先行墊付，然被告援
    引代管無人承認繼承遺產作業要點第十八條第五款之規定，
    主張治喪費用係墊付，其中三十七萬六千一百六十元無單據
    足以核實，故交付原告二人各二百萬元應繼承之財產時，逕
    予扣除該筆款項，然該款項乃彭亞西二位侄孫彭富生、彭富
    常兩度來台奔喪及護送被繼承人之骨灰返回大陸原籍安葬之
    費用，以及丁○○代墊之兩岸間聯絡之通信、申辦費用及辦
    理後事之交通費用，被告扣款並無依據，故依兩岸關係條例
    第六十六條第一項、民法第一千一百四十七條、第一千一百
    四十八條本文規定請求被告交付原告繼承之款項等語。
二、被告答辯意旨則以：依代管無人承認繼承遺產作業要點第二
    十四點準用第十八條第五款之規定，被告擔任彭亞西遺產管
    理人，本應核實審查治喪費用，經被告依原告檢附相關喪葬
    費單據審核結果，其中丁○○於九十一年二月二十五日匯款
    性質記載為「償還國外借款本金」之「上海商業儲蓄銀行賣
    匯水單」三十六萬二千三百九十元及無單據之「交通支出」
    一萬三千七百七十元（共計三十七萬六千一百六十元）核與
    規定不符，原告代理人丁○○復不願歸還該部分款項，故被
    告方自原告繼承遺產中扣除上揭款項，且倘允許大陸地區之
    繼承人於被繼承人死後得自行委由代理人提領被繼承人之遺
    產存款，則不僅有害債權人、受遺贈人之利益，亦與法院選
    任遺產管理人之目的不符，更非上述法令所認同等語置辯。
三、兩造對於原告二人為被繼承人彭亞西之大陸地區繼承人，就
    彭亞西之遺產本得各繼承二百萬元，業已領取其中三百六十
    二萬三千八百四十元，另三十七萬六千一百六十元發生爭議
    尚未能領取之事實並無爭執，爭執重點在於：(一)被告是否應
    依代管無人承認繼承遺產作業要點第二十四點準用第十八條
    第五款之規定，核實審核治喪費用？(二)被告核實審核治喪費
    用，認定其中三十七萬六千一百六十元非屬治喪費用，而自
    原告繼承之遺產中扣除，是否有理由？爰說明如后。
四、按兩岸關係條例第六十七條第一項前段規定：「被繼承人在
    臺灣地區之遺產，由大陸地區人民依法繼承者，其所得財產
    總額，每人不得逾二百萬元。」，又代管無人承認繼承遺產
    作業要點第二十四點規定：「國產局經法院依台灣地區與大
    陸地區人民關係條例第六十七條之一第一項指定為遺產管理
    人者，準用第四點至第六點、第十點至第十九點規定。」，
    第十八點規定：「清償債權或交付遺贈物，依下列規定：‧
    ‧‧（五）治喪費用係墊付者，以足資憑信者為限，核實就
    其遺產總額中歸墊。但最高以一百萬元為限。」。經查，原
    告雖主張委請代理人丁○○自被繼承人彭亞西遺產提領六十
    五萬九千元用以支付治喪等費用，並非原告先行墊付，不應
    適用上揭要點云云，然兩岸關係條例第六十七條第一項前段
    既已規定大陸地區人民依法繼承者，每人不得逾二百萬元，
    若大陸地區繼承人為辦理自身繼承相關事宜所為之花費，或
    其他無法證明為被繼承人治喪所必要之相關費用，本應由大
    陸地區繼承人自行負擔者，卻歸由遺產加以支應，而不自遺
    產中扣除，則實際上大陸地區繼承人所得財產總額，即超過
    二百萬元，不符合兩岸關係條例第六十七條第一項前段規定
    意旨，從而雖然如原告所述，本件事實經過並非原告先行墊
    付款項，與代管無人承認繼承遺產作業要點第十八點第五款
    之文義不符，但被告參酌上揭要點規定意旨類推適用，核實
    審核治喪費用，於法並無不合。
五、次按「殯葬費為收殮及埋葬費用，其賠償範圍應以實際支出
    之費用，並斟酌被害人當地之習俗、被害人之身分、地位及
    生前經濟狀況決定之。」（最高法院九十二年度台上字第一
    四二七號裁判意旨參照），上揭關於侵權行為殯葬費損害賠
    償額認定之標準，足為被告核實審核治喪費用之重要依據；
    又被告辯稱原告代理人丁○○於九十一年二月二十五日匯款
    性質記載為「償還國外借款本金」之「上海商業儲蓄銀行賣
    匯水單」三十六萬二千三百九十元部分，顯非治喪費用，原
    告則提出彭富生聲明書與光碟片一份，主張該匯款乃結匯港
    幣八萬元給被繼承人居住香港之二位侄孫彭富生、彭富常兩
    度來台奔喪及護送被繼承人之骨灰返回大陸原籍安葬之費用
    等語，經查：(一)關於被繼承人彭亞西生前有無表明要回大陸
    安葬，原告訴訟代理人丁○○自承並無任何遺囑與書面足以
    證明彭亞西有此遺願，彭亞西係往生於臺灣家中，當時也有
    通知彭亞西親友表明要將彭亞西安葬在大陸等語（參本院九
    十九年一月二十九日言詞辯論筆錄），而原告二人於九十八
    年八月二十二日書具意見函寄送本院，內容顯示彭亞西之香
    港姪孫彭富生、彭富常來台辦理奔喪及運送骨灰至大陸安葬
    事宜，係原告二人的意思，從而既無法證明被繼承人彭亞西
    有安葬於大陸之遺願，就核實審核治喪費用之角度言，僅能
    以彭亞西於國內安葬之合理治喪費用加以認定；(二)被告雖為
    彭亞西遺產管理人，但其訴訟代理人自承對於被繼承人彭亞
    西安葬何處並不清楚，只負責管理彭亞西遺產（參本院九十
    九年一月二十九日言詞辯論筆錄），足見被告所提出治喪費
    用之審核表，雖已審核單據給付治喪費用明細表所列費用，
    但並未包括彭亞西火化後之安葬費用，參酌彭亞西往生時年
    已逾八十歲，生前經濟狀況依原告所述包括新台幣存款三百
    八十五萬四千二百十四元，美金存款二萬三千三百八十七點
    四五元及約二十坪電梯公寓之建物及土地所有權等情，本院
    認為十萬元之塔位費用，應屬彭亞西火化後在國內合理之安
    葬費用，被告就此十萬元數額予以扣款並無理由，另二十六
    萬二千三百九十元則屬原告決定彭亞西於大陸安葬所增加之
    花費，原告應自行負擔，被告予以扣款為有理由；(三)原告另
    主張支付丁○○代墊之兩岸間聯絡之通信、申辦費用及辦理
    後事之交通費用一萬三千七百七十元部分，經核工人搬運遺
    體給付紅包二千四百元部分，無法證明確有給付，洽辦大陸
    地區繼承人繼承等相關事務之電話交通費用等，多為大陸地
    區繼承人為辦理自身繼承相關事宜所為之花費，無法證明為
    被繼承人治喪所必要之相關費用，且如被告所述全無單據證
    明，故原告此部分之請求不應准許。
六、綜上所述，本件原告基於交付遺產之法律關係，請求被告將
    其為被繼承人彭亞西所管理之遺產，其中三十七萬六千一百
    六十元交付原告，其請求於主文第一項之範圍內為有理由，
    應予准許，逾此範圍之請求為無理由，應予駁回。本判決原
    告勝訴部分未逾五十萬元，爰依職權宣告假執行；被告雖未
    聲明供擔保免假執行，然就原告勝訴部分，本院亦依職權酌
    定相當之擔保金額宣告之。
七、本件事證已臻明確，兩造之其餘攻擊防禦方法，於本件判決
    結果無影響，爰不一一論列，附此說明。
八、據上論結，本件原告之訴為一部有理由，一部無理由，依民
    事訴訟法第七十九條、第八十五條第一項前段、第三百八十
    九條第一項第五款、第三百九十二條第二項，判決如主文。
中    華    民    國    99    年    3     月    26    日
                      家事法庭法  官  文衍正
以上正本係照原本作成。
如對本判決上訴，須於判決送達後20日之不變期間內，向本院提
出上訴狀
中    華    民    國    99    年    3     月    26    日
                              書記官  陳俐妙

司法院資訊處製作；財團法人民間司法改革基金會備份。
